【裁判字號】    96,家訴,2
【裁判日期】    971218
【裁判案由】    請求分配遺產
【裁判全文】
臺灣高雄地方法院民事判決  96年家訴字第2號
原      告  甲○○
被      告  丙○○
                        號8樓.
被      告  丁○○
被      告  戊○○○
被      告  乙○○
上一人
訴訟代理人  郭季榮律師
上當事人間請求分割遺產等事件，本院於民國97年12月4 日言詞
辯論終結,判決如下：
  主  文
兩造公同共有之被繼承人康裕培之遺產新台幣參佰肆拾肆萬參仟
陸佰伍拾肆元准予分割，並按兩造各五分之一應繼分比例分配之
。
被告乙○○應給付原告新台幣陸拾捌萬捌仟柒佰貳拾參元。
訴訟費用由被告連帶負擔。
本判決第二項於原告以新台幣貳拾參萬元為被告乙○○供擔保後
，得為假執行；但被告乙○○如於假執行程序實施前，以新台幣
陸拾捌萬捌仟柒佰貳拾參元預供擔保後，得免為假執行。
  事實及理由
甲、程序方面：
一、本件被告丁○○未於最後言詞辯論期日到場，核無民事訴訟
    法第386條各款所列情形，爰依原告之聲請，由其一造辯論
    而為判決。
二、按「訴狀送達後，原告不得將原訴變更或追加他訴。但有下
    列各款情形之一者，不在此限：五、該訴訟標的對於數人必
    須合一確定時，追加其原非當事人之人為當事人者。」民事
    訴訟法第255條第1項第5款定有明文。本件分割遺產訴訟為
    固有必要共同訴訟，各共有人本即應一同起訴或被訴，故原
    告起訴後於本院審理中乃追加其他繼承人戊○○○、丁○○
    、丙○○為被告，經核與前開法條之規定相符，依法自應准
    予追加，合先敘明。
乙、兩造爭執要旨：
一、原告起訴主張：
（一）被繼承人康裕培於民國78年間死亡，原告甲○○、被告乙○○、丁○○、丙○○均為康裕培之子，被告戊○○○則
      為康裕培之配偶，兩造均為被繼承人康裕培之第一順序繼
      承人。康裕培生前遺留坐落高雄市左營區海軍勵志新村
      147號眷舍一棟（下稱系爭眷舍），系爭眷舍於86年間因
      國防部依據改建老舊眷村條例拆除後發給補償金新台幣（
      下同）324萬3614元，另於80年間獲得戰士授田證補償金
      20 萬元，以上兩筆款項均為均為被繼承人康裕培之遺產
      ，理應按各繼承人應繼分分配，惟上開2筆金額目前均由
      被告乙○○取得，拒不分配予其他繼承人。查兩造均為被
      繼承人康裕培之繼承人，應繼分各為5分之1，被告乙○○
      占有上開遺產拒不分配，即屬無法律上之原因，並致使原
      告受有損害，爰依法請求分割上開遺產，並依不當得利之
      法律關係請求被告乙○○給付原告依法應分得之款項。並
      聲明：
    (1)兩造共有對於被繼承人康裕培所遺系爭眷舍補償金324萬
      3614 元以及戰士授田證補償金20萬元，按應繼分兩造各5
      分之1之比例分割。
    (2)被告應給付原告68萬8723元。
    (3)訴訟費用由被告負擔。
    (4)原告願供擔保請准宣告假執行。
（二）原告於83年間出養於易南甫為養子，但被繼承人康裕培係
      78年間即死亡，故此在後之出養行為並不影響原告對於被
      繼承人康裕培之繼承權；又原告並未同意將系爭眷舍之補
      償金交由被告乙○○收取，且係事後才聽說被告乙○○將
      戰士授田證補償金20萬取走。
二、被告則辯稱：被繼承人康裕培死亡後，被告康呂桶婆改嫁訴
    外人易南甫，原告亦為易南甫所收養，依法已不得再繼承康
    裕培之遺產；又另兩位繼承人即被告丁○○、丙○○即協議
    由被告乙○○一人承受系爭眷舍之補償金，並立有協議書為
    證，原告自不得再請求分配該補償金；又戰士授田證補償金
    早於康裕培死亡前已由康裕培自行領取，縱經康裕培給予被
    告，原告亦無從置喙。
丙、得心證之理由：
一、原告主張被繼承人康裕培於民國78年間死亡，原告甲○○、
    被告乙○○、丁○○、丙○○均為康裕培之子，被告戊○○○則為康裕培之配偶，兩造均為被繼承人康裕培之第一順序
    繼承人。康裕培生前遺留系爭號眷舍一棟，系爭眷舍於86
    年間因國防部依據改建老舊眷村條例拆除後發給補償金324
    萬3614元，另於80年間獲得戰士授田證補償金20萬元，上開
    2筆金額目前均由被告乙○○取得，未分配予其他繼承人等
    情，業據其提出戶籍謄本、協議書、認證書等為證，並為被
    告等所不爭執，堪信為實；惟原告主張上開兩筆金額均為被
    繼承人康裕培之遺產，兩造均為法定繼承人，應按應繼分分
    配一節，則為被告乙○○所否認，乙○○並以前揭情詞置辯
    。經查：
（一）按公同共有物之處分應得公同共有人全體之同意，民法第
      828條第2項規定甚詳。被告乙○○、丁○○、丙○○於86
      、87年間兩度立有協議書同意由被告乙○○承受系爭眷舍
      之權益，此有協議書兩份、認證書一份為證，並為被告丁○○、戊○○○所是認，固堪信為真實；惟系爭眷舍既為
      被繼承人康裕培之遺產，在未得全體繼承人同意並分割之
      前，本不得由部分繼承人擅自處分，今原告既否認同意上
      開協議，又未於該協議書上簽名，該協議自不能拘束原告
      ，系爭眷舍以及其所變換之補償金，在未依法分割之前，
      仍應視為被繼承人康裕培之遺產。
（二）有關於戰士授田證補償金20萬元部分，證人即被告丁○○
      、丙○○均證稱係在被繼承人康裕培死亡後由丙○○去爭
      取再交付予被告乙○○，自應認屬康裕培之遺產無誤；又
      被告乙○○雖辯稱該筆款項係全體繼承人同意交由其作為
      創業基金云云，證人即被告戊○○○亦為相同證詞，然原
      告以及被告丁○○、丙○○均否認有此同意情事，自難遽
      認被告此部分之辯解為真，此筆款項仍應視為被繼承人康
      裕培之遺產。
（三）原告雖於83年間即出養於訴外人易南甫為養子，但被繼承
      人康裕培係78年間即死亡，此有戶籍謄本可佐，故此在後
      之出養行為並不影響原告對於被繼承人康裕培之繼承權，
      被告乙○○辯稱原告已喪失繼承權云云，亦不足採。
二、按公共同有之關係，自公同關係中止，或因公同共有物之讓
    與而消滅。公同共有物分割之方法，除法律另有規定外，準
    用關於共有物分割之規定；共有人得隨時請求分割共有物，
    但因物之使用目的不能分割或契約定有不可分割之期限者，
    不在此限；共有物之分割，依共有人協議之方法行之，分割
    之方法不能協議者，法院得依任何共有人之聲請，以原物分
    配於各共有人，民法第830條第1項、第2項、第823條第1項
    、第824條第1項第1款分別定有明文。又公同關係存續中，
    各公同共有人不得請求分割公同共有物，民法第829條固定
    有明文，但此項公同關係之存續，既非不可終止，則公同共
    有人中之一人或數人於訴訟外或於起訴時，以訴狀向其他公
    同共有人表示終止公同關係之意思，而請求分割公同共有物
    ，在審理事實之法院，自應審認其所為終止公同關係之意思
    表示是否正當，能否認為已有合法之終止，為適當之裁判，
    如可認終止為合法，則其公同關係已不復存續，即無適用民
    法第829條之餘地（最高法院37年上字第7357號判例參照）
    。查兩造均為被繼承人康裕培第一順位繼承人，且親等相同
    ，其等應繼分各為5分之1，被繼承人康裕培上開兩筆遺產既
    無法律規定又無契約約定不得分割之情事，且兩造已無從依
    協議分割遺產，揆諸上開說明，原告自得隨時請求依應繼分
    即各5分之1比例請求分割被繼承人康裕培之遺產，原告此部
    分主張，應予准許。
三、末按，無法律上之原因而受利益，致他人受損害者，應返還
    其利益，民法第179條前段定有明文。如前所述，本件被繼
    承人康裕培所遺留之兩筆遺產即系爭眷舍補償金324萬3614
    元及戰士授田證補償金20萬元，金額共計344萬3614元，目
    前均為被告乙○○所占有，惟拒不依應繼分之比例給付原告
    ，被告乙○○顯係無法律上之原因而受有利益，致原告受有
    損害，故在依法分割上開遺產後，被告即依法對於原告負有
    返還不當得利損害賠償之責。準此，原告依據不當得利之法
    律關係請求被告乙○○給付68萬8723元（計算式：0000000/
    5=688723，元以下四捨五入），於法有據，應予准許。
四、本判決第二項兩造均陳明願供擔保請准宣告假執行即免為假
    執行，經核無不合，爰各酌定相當擔保金額准許之。
丁、據上論結，本件原告之訴，為有理由，依民事訴訟法第78條
    第85條第2項、第390條第2項、第392條第2項，判決如主文
    。
中    華    民    國    97    年    12    月    18    日
                  家事法庭法  官  吳宏榮
上為正本係照原本作成。
如對本裁定抗告須於裁定送達後10日內向本院提出抗告狀
中    華    民    國    97    年    12    月    18    日
                          書記官  葉正昭


司法院資訊處製作；財團法人民間司法改革基金會備份。
